【裁判字號】    98,上,383
【裁判日期】    980617
【裁判案由】    租佃爭議
【裁判全文】
臺灣高等法院民事判決                   98年度上字第383號
上  訴  人  甲○○
            乙○○
共      同
訴訟代理人  周承武律師
被  上訴人  丙○○○
            己○○
            丁○○
            庚○○
            辛○○
            壬○○
兼  共  同
訴訟代理人  戊○○
上列當事人間請求租佃爭議事件，上訴人對於中華民國98年3 月
20日臺灣板橋地方法院98年度訴字第91號第一審判決提起上訴，
本院於98年6月3日言詞辯論終結，判決如下：
    主      文
原判決廢棄。
確認兩造間就臺北縣鶯歌鎮○○○段第六七之三、六七之四、六
七之五、六七之八、六七之十、六八之三、七七之一、七七之二
、七七之三、七七之六、七七之八、七七之十、七七之十四、七
七之十五、七七之十六、七七之十八地號十六筆土地之租佃關係
，於臺北縣政府民國八十八年九月十日徵收前，已不存在。
第一、二審訴訟費用由被上訴人負擔。
    事實及理由
壹、程序部分
    按法律關係之存在與否不明確，致原告在私法上之地位有受
    侵害之危險，而此危險得以對於被告之確認判決除去者，即
    得依民事訴訟法第247 條規定提起確認之訴。又確認法律關
    係成立或不成立之訴，固以確認現在之法律關係為限，但過
    去不成立之法律關係，延至目前仍繼續不存在時，仍不失為
    現在之法律關係。如對於該法律關係存在與否，有即受確認
    判決之法律上利益者，自非不得對之提起確認之訴，最高法
    院92年度台上字第496 號裁判參照。查上訴人提起本件確認
    租佃關係不存在之時點，涉及土地補償金新臺幣（下同）4,
    778,069 元屬何人所有，被上訴人對此有所爭執，揆諸首揭
    說明，上訴人就兩造間於民國（下同）88年9 月10日之租佃
    關係之存否，有即受確認判決之法律上利益，上訴人之訴核
    與民事訴訟法第247條規定相合，應予准許。
貳、實體部分
一、上訴人起訴主張：
  (一)上訴人之共同被繼承人張金國於38年1月1日將臺北縣鶯歌鎮
    ○○○段第68-3、67、77、77-1、67-1地號土地租予佃農訴
    外人卓赤牛，及被上訴人之共同被繼承人陳金土，並各簽訂
    臺北縣鶯三字第304、305號租約，由卓赤牛、陳金土共同承
    作。嗣分割成同段第67-3、67-4、67-5、67-8、67-10、68-
    3、77-1、77-2、77-3、77-6、77-8、77-10、77-14、77-15
    、77-16、77-18地號16筆土地（下稱16筆系爭土地），及同
    段第67、67-1、67-2、67-7、67-9、77地號6筆土地（下稱6
    筆未徵收土地）。16筆系爭土地者業經臺北縣政府於88年9
    月10日以北府地四字第348702號函徵收為道路，並登記為中
    華民國所有，同時註銷三七五租約。6 筆未徵收土地經原法
    院88年度訴字第1096號判決上訴人之被繼承人張見龍（即張
    金國之繼承人）請求卓赤牛返還土地勝訴確定在案（案號為
    本院89年度上字第1035號、最高法院91年度台上字第1449號
    ）。另就陳金土部分，經張見龍於90 年6月18日以陳金土之
    繼承人己○○、陳水福（陳水福死亡後，再由被上訴人丁○
    ○、庚○○、辛○○及壬○○繼承）、戊○○及丙○○○為
    被告，訴請確認兩造間就6 筆未徵收土地之租佃關係不存在
    ，張見龍取得勝訴確定判決（案號為原法院90年度訴字第12
    71號、本院91年度上字第58號）。
  (二)原法院90年度訴字第1271號確定判決，認定陳金土早在49年
    間即未給付租金，且陳金土及其繼承人亦均未在系爭土地耕
    作，系爭土地全部由卓赤牛占有耕作，顯已符合耕地三七五
    減租條例第16條不自任耕作之規定，兩造租佃租約於49年間
    即屬無效，不因上訴人是否曾行使催告終止之意思表示而有
    所不同。是以，就系爭筆土地之徵收補償金4,778,069 元及
    其利息應為上訴人所有，爰依確認法律關係提起本件訴訟。
  (三)求為判決：確認上訴人與被上訴人間就系爭土地之租佃關係
    ，於臺北縣政府88年9月10日徵收時，已不存在。
二、被上訴人則以：系爭土地因為地勢較低，部分被河流沖走，
    致無法耕作，陳金土雖於49年間放棄耕作，但於臺北縣政府
    徵收時，系爭土地之租佃關係事實上仍有效存在等語，資為
    抗辯。
三、原審為上訴人敗訴之判決，上訴人提起上訴，上訴聲明為：
    (一)原判決廢棄。(二)請求確認上訴人與被上訴人間就臺北縣鶯
    歌鎮○○○段第67-3、67-4、67-5、67-8、67-10、68-3、7
    7-1、77-2、77-3、77-6、77-8、77-10、77-14、77-15、77
    -16、77-18地號16筆土地之租佃關係，於臺北縣政府88年9
    月10日徵收前，已不存在。被上訴人答辯聲明：上訴駁回。
四、本件不爭執事項：
  (一)上訴人之共同被繼承人張金國於38年1月1日將臺北縣鶯歌鎮
    ○○○段第68-3、67、77、77-1、67-1地號土地租予佃農訴
    外人卓赤牛、被上訴人之共同被繼承人陳金土，並各簽訂臺
    北縣鶯三字第304、305號租約，由該2 人共同承作。嗣分割
    成同段16筆系爭土地，及同段6 筆未徵收土地，16筆系爭土
    地業經臺北縣政府於88年9 月10日以北府地四字第348702號
    函徵收為道路，並登記為中華民國所有，同時註銷三七五租
    約，後者則經上訴人之被繼承人張見龍（即張金國之繼承人
    ）於88年7月1日對卓赤牛訴請返還之，原法院於89年8月3日
    以88年度訴字第1096號判決卓赤牛應返還6 筆未徵收土地後
    ，本院及最高法院則先後以89年度上字第1035號、91年度台
    上字第1449號判決駁回上訴確定，另就陳金土部分，經張見
    龍於90年6 月18日以陳金土之繼承人己○○、陳水福、戊○
    ○及丙○○○為被告，訴請確認兩造間就6 筆未徵收土地之
    租佃關係不存在，原法院於90年12月17日以90年度訴字第12
    71號判決張見龍勝訴後，本院復以91年度上字第58號判決駁
    回上訴確定。
  (二)上訴人之共同被繼承人張金國死亡後，由張見龍繼承，張見
    龍死亡後，再由上訴人甲○○、乙○○、張瑩潔三人繼承，
    張瑩潔嗣於97年3 月16日死亡，由甲○○、乙○○繼承。而
    陳金土死亡後，由被上訴人己○○、戊○○、丙○○○、陳
    水福繼承，其中陳水福死亡後，再由被上訴人丁○○、庚○
    ○、辛○○及壬○○繼承。
  (三)陳金土早在49年間即放棄耕作權，亦未給付租金予地主，陳
    金土及其繼承人均未再於系爭土地耕作，系爭土地全部由卓
    赤牛占有耕作。
五、本件爭點：系爭租佃關係是否因陳金土於49年間放棄耕作即
    該當於不自任耕作，而發生租佃關係無效之法律效果，或於
    臺北縣政府88年9月10日徵收時已不存在？
六、按承租人應自任耕作，並不得將耕地全部或一部轉租於他人
    。承租人違反前項規定時，原訂租約無效，得由出租人收回
    自行耕種或另行出租，耕地三七五減租條例第16條第1 項、
    第2項定有明文。次按耕地三七五減租條例第16條第1項所謂
    承租人應自任耕作，係指承租人應以承租之土地供自己從事
    耕作之用而言；如承租人以承租之土地建築房屋居住或供其
    他非耕作之用者，均不在自任耕作之列，應構成同條第2 項
    所定原訂租約無效之原因。耕地三七五減租條例第16條第2
    項所謂原訂租約無效，係指承租人違反前項所定不自任耕作
    或轉租之限制時，原訂租約無待於終止，當然向後失其效力
    ，租賃關係因而歸於消滅而言。最高法院70年台上字第4637
    號判例、80年台再字第15號判例要旨參照。經查：
  (一)上訴人之共同被繼承人張金國於38年1月1日將臺北縣鶯歌鎮
    ○○○段第68-3、67、77、77-1、67-1地號土地租予佃農訴
    外人卓赤牛、被上訴人之共同被繼承人陳金土，並各簽訂臺
    北縣鶯三字第304、305號租約，由該2 人共同承作（嗣分割
    成同段16筆系爭土地，及同段6 筆未徵收土地）。16筆系爭
    土地經臺北縣政府於88年9 月10日以北府第四字第348702號
    函徵收為道路，並登記為中華民國所有，同時註銷三七五租
    約。上訴人之被繼承人張見龍（即張金國之繼承人）訴請卓
    赤牛返還6 筆未徵收土地，經原法院判決張見龍勝訴確定在
    案（案號為原法院88年度訴字第1096號、本院89年度上字第
    1035號、最高法院91年台上字第1449號）。張見龍請求確認
    與陳金土之繼承人即己○○、陳水福、戊○○、丙○○○間
    ，就6 筆未徵收土地之租佃關係不存在，經原法院判決張見
    龍勝訴確定在案（案號為原法院90年度訴字第1271號、本院
    91年度上字第58號）。兩造不爭執，可認為實。
  (二)張金國係與卓赤牛與陳金土分別訂立租佃契約，被上訴人不
    爭執陳金土與卓赤牛各耕作2分之1，沒有清楚分開耕作之確
    定範圍（本院卷第63頁反面）。被上訴人之共同被繼承人陳
    金土既為租佃契約之承租人，即應自任耕作。惟陳金土早在
    49年間即放棄耕作權，陳金土及其繼承人均未再於系爭土地
    耕作，為被上訴人所不爭執（原審卷第80頁、本院卷第43頁
    ），是被上訴人之共同被繼承人陳金土於49年間即不自任耕
    作，可以認定。
  (三)綜上，被上訴人之共同繼承人陳金土於49年間不自任耕作，
    違反耕地三七五減租條例第16條第1 項規定，揆諸首揭判例
    之旨，陳金土與張金國間原訂租約無效，無待終止，當然向
    後失其效力。
七、兩造間就16筆系爭土地之租佃關係，因被上訴人之共同被繼
    承人陳金土於49年間不自任耕作，依耕地三七五減租條例第
    16條規定，陳金土與張金國間原訂租約無效，是以，上訴人
    請求確認兩造間就臺北縣鶯歌鎮○○○段第67-3、67-4、67
    -5、67-8、67-10、68-3、77-1、77- 2、77-3、77-6、77-8
    、77-10、77-14、77-15、77-16、77-18 地號16筆土地之租
    佃關係，於臺北縣政府88年9 月10日徵收前，已不存在，為
    有理由，應予准許。
八、綜上所述，上訴人請求確認兩造就16筆系爭土地間租佃關係
    ，於臺北縣政府88年9 月10日徵收前，已不存在，為有理由
    ，應予准許。原審為上訴人敗訴之判決，尚有未洽。上訴意
    旨指摘原判決不當，求予廢棄改判，為有理由。爰由本院予
    以廢棄改判，如主文第二項所示。
九、本件事證已臻明確，兩造其餘攻擊防禦方法及未經援用之舉
    證經審酌核與本件判決結果不生影響，不再逐一論述，附此
    敘明。
十、據上論結，本件上訴為有理由，依民事訴訟法第450條、第8
    5條第1項、判決如主文。
中    華    民    國    98    年    6     月    17    日
                    民事第二庭
                        審判長法  官  吳謙仁
                              法  官  蘇瑞華
                              法  官  李瓊蔭
正本係照原本作成。
如不服本判決，應於收受送達後20日內向本院提出上訴書狀，其
未表明上訴理由者，應於提出上訴後20日內向本院補提理由書狀
（均須按他造當事人之人數附繕本）上訴時應提出委任律師或具
有律師資格之人之委任狀；委任有律師資格者，另應附具律師資
格證書及釋明委任人與受任人有民事訴訟法第466條之1第1項但
書或第2項（詳附註）所定關係之釋明文書影本。
中    華    民    國    98    年    6     月    18    日
                              書記官  王才生
附註：
民事訴訟法第466條之1（第1項、第2項）：
對於第二審判決上訴，上訴人應委任律師為訴訟代理人。但上訴
人或其他法定代理人具有律師資格者，不在此限。
上訴人之配偶、三親等內之血親、二親等內之姻親，或上訴人為
法人、中央或地方機關時，其所屬專任人員具有律師資格並經法
院認為適當者，亦得為第三審訴訟代理人。


司法院資訊處製作；財團法人民間司法改革基金會備份。
